臺灣嘉義地方法院民事裁定
108年度訴字第763號
原      告  劉烱意  

被      告  李江秀沉

訴訟代理人  汪玉蓮律師
訴訟代理人  李俊毅  

兼  上一 人
複  代理 人  莊富升  


複 代理 人  謝淦波    

被      告  江蘇敦    
            謝明源    



上  一  人
訴訟代理人  莊富升    


訴訟代理人  汪玉蓮律師
被      告  江信利  
            江釵    
            江玫    

            江振彰  
            江勝景  
兼 上四 人
訴訟代理人  江勝得  


被      告  游䕃    
上  一  人
法定代理人  江如穎  
被      告  莊富升  


上  一  人
訴訟代理人  梁樹綸律師
上列當事人間請求分割共有物事件，經本院於民國110年11月10
日言詞辯論終結，裁定如下：
    主  文
原告之訴駁回。
訴訟費用由原告負擔。
    事實及理由
壹、程序事項：
一、被告江蘇敦、游䕃經合法通知，未於最後言詞辯論期日到場
    ，核無民事訴訟法第386 條所列各款情形，爰依原告聲請，
    由其一造辯論而為裁判。
貳、實體事項：
一、原告起訴主張：
（一）兩造共有坐落嘉義縣○○鎮○○段000地號、159-1 地號、160
      地號等三筆建地，及159-2地號、160-1地號二筆農地（下
      稱系爭5筆土地），共有人大部分相同如附表所示，上開
      土地無不能分割之情事。系爭5筆土地雖登記在原告名下
      ，實為借名登記；蓋，原告為北勢社區順寶宮管理委員會
      主任委員，因本寺廟未辦理寺廟登記，故無法為不動產登
      記，而借名登記在原告名下，日後為寺廟登記後再移轉給
      順寶宮，故該5筆土地分割後，原告取得之範圍將新建順
      寶宮及多功能社區活動中心，原告所提分割方案幾乎保留
      現有建物，並依法開設6公尺之道路，各共有人取得之位
      置皆臨路且地形方正，有利土地之利用，亦有利日後社區
      之發展，應屬妥適。
（二）159地號、59-1地號、60地等3筆建地，共有人全體原同意
      以每坪10,500元即每平方公尺約為3,176元找補，應屬適
      當，兩造應互相找補，被告江勝得希望建地部分每坪12,0
      00元即每平方公尺3,630元，原告亦可接受。
（三）本院59年度訴字第1557號判決並無確定證明書，且該判決
      將農牧用地及建地合併分割，顯然違背法令，應該由二審
      廢棄判決。且本案如果確定判決，當事人應該會向地政事
      務所辦理分割登記，但地政事務所並無收受此分割登記之
      聲請。又土地以登記為準，而依系爭5筆土地謄本，皆為
      共有，故本件並無一事不再理之適用。
（四）訴之聲明：
   1、兩造共有坐落嘉義縣○○鎮○○段000地號、159-1地號、160
      地號等三筆建地，面積各為1000、1381、4549平方公尺，
      准予合併分割。分割方法如附圖一所示：A部分面積293平
      方公尺由江振彰、江勝景共同取得，江振彰持分293分之2
      10、江勝景持分293分之83，並依持比例保持共有。B部分
      面積334平方公尺由江信利取得。C部分面積206平方公尺
      、由江釵、江玫共同取得，各持分二分之一。D部分面積4
      14平方公尺由江勝得取得。E部分面積841平方公尺由李江
      秀沉取得。F部分面積931平方公尺由江蘇敦取得。G部分
      面積181平方公尺由游䕃取得。K部分平方公尺由謝明源取
      得。J部分面積870平方由劉烱意取得。1部分面積1338平
      方公尺由莊富升取得。H部分面積776平方公尺由兩造共同
      取得，作為道路使用，並依持分比例保持共有。兩造應互
      相找補之金額如附表一所示。
   2、兩造共有坐落嘉義縣○○鎮○○段0000地號(如附圖一所示編
      號L)由原告取得，159-2地號(如附圖一所示號M)由游䕃取
      得，原告及游䕃應補償其他共有人之金額如附表二所示。
   3、訴訟費用由兩造依持分比例負擔。
二、被告則以：
（一）被告莊富升、李江秀沉、謝明源：
   1、本件已經本院59年度訴字第1557號判決分割確定，原告為
      系爭5筆土地之繼受人，應受判決效力之拘束，故原告就
      確定判決效力所及之訴訟標的重複起訴，應予駁回。
   2、聲明：原告之訴駁回。訴訟費用由被告負擔。
（三）被告江勝得、江信利、江釵、江玫、江振彰、江勝景：
      同意分割，但不同意原告之分割方案，原告之方案需拆除
      共有人多人房舍及圍牆。主張如附圖二分割方案，J的部
      分有佔用江家99平方公尺的建物，是屬於江家祖產使用。
      希望建地部分每坪12,000元，農地每坪2,700元找補。
（四）被告游䕃：
      同意原告之分割方案，此方案貫通道路，有利土地利用，
      且日後游䕃要前往順寶宮及社區休閒活動中心，皆相當便
      利。
（五）被告江蘇敦：
      未於言詞辯論期日到場，亦未提出書狀為任何聲明或陳述
      。
三、本院判斷：
（一）按除別有規定外，確定之終局判決就經裁判之訴訟標的，
      有既判力（民事訴訟法第400條第1項）；確定判決，除當
      事人外，對於訴訟繫屬後為當事人之繼受人者，及為當事
      人或其繼受人占有請求之標的物者，亦有效力（民事訴訟
      法401條第1項）；而民事訴訟法第401第1項所謂繼受人，
      依包括因法律行為而受讓訴訟標的之特定繼承人在內。而
      所謂訴訟標的，係指為確定私權所主張或不認之法律關係
      ，欲法院對之加以裁判者而言。至法律關係，乃法律所定
      為權利主體之人，對於人或物所生之權利義務關係。惟所
      謂對人之關係與所謂對物之關係，則異其性質。前者係指
      依實體法規定為權利主體之人，得請求特定人為特定行為
      之權利義務關係，此種權利義務關係僅存在於特定之債權
      人與債務人之間，倘以此項對人之關係為訴訟標的，必繼
      受該法律關係中之權利或義務人始足當之，同法第254條
      第1項亦指此項特定繼受人而言。後者則指依實體法規定
      為權利主體之人，基於物權，對於某物得行使之權利關係
      而言，此種權利關係，具有對世效力與直接支配物之效力
      ，如離標的物，其權利失所依據，倘以此項對物之關係為
      訴訟標的時，其所謂繼受人凡受讓標的物之人，均包括在
      內。本件訴訟既本於買賣契約請求辦理所有權移轉登記，
      自係以對人之債權關係為其訴訟標的，而訴外人某僅為受
      讓權利標的物之人，並未繼受該債權關係中之權利或義務
      ，原確定判決之效力，自不及於訴外人某（最高法院61年
      台再字第186號民事判例）。
（二）次按，因繼承、強制執行、徵收、法院之判決或其他非因
      法律行為，於登記前已取得不動產物權者，應經登記，始
      得處分其物權（民法第759條）；裁判分割不動產之判決
      為形成判決，無待登記足生變更共有為單獨所有之效果。
      查，系爭5筆土地曾於59年12月23日經本院判決分割，此
      有本院59年度訴字第1557號判決書可證（本院卷二第219-
      233頁）。該事件判決迄今已近51年，卷證已逾保存年限
      而銷毀，故無從調卷查閱，但判決迄今已有51年，依情理
      應已判決確定。是系爭5筆土地既曾因判決分割確定，即
      無待登記已生變更共有為單獨所有之效果。當事人縱曾自
      系爭5筆土地之前手移轉而來，依前開所示，系爭5筆土地
      之繼受者，仍受前確定判決之拘束。又縱使該判決將農牧
      用地及建地合併分割，而有違背法令，亦應循再審之方式
      救濟，該判決並非當然無效。
（三）復按，原告之訴，有下列各款情形之一，法院應以裁定駁
      回之。…七、起訴違背第31條之1第2項、第253條、第263
      條第2項之規定，或其訴訟標的為確定判決之效力所及者
      （民事訴訟法第249條第1項第7款）。而所謂訴訟標的，
      係指為確定私權所主張或否認之法律關係，欲法院對之加
      以裁判者而言。而法律關係，乃法律所定為權利主體之人
      ，對於人或物所生之權利或義務關係。89年2月9日修正之
      民事訴訟法第244條第1項第2款，將原規定之「訴訟標的
      」修正為「訴訟標的及其原因事實」，乃因訴訟標的之涵
      義，必須與原因事實相結合，以使訴狀所表明請求法院審
      判之範圍更加明確。則於判斷既判力之客觀範圍時，自應
      依原告起訴主張之原因事實所特定之訴訟標的法律關係為
      據，凡屬確定判決同一原因事實所涵攝之法律關係，均應
      受其既判力之拘束，且不得以該確定判決言詞辯論終結前
      ，所提出或得提出而未提出之其他攻擊防禦方法，為與該
      確定判決意旨相反之主張，此乃法院應以「既判事項為基
      礎處理新訴」及「禁止矛盾」之既判力積極的作用，以杜
      當事人就法院據以為判斷訴訟標的權利或法律關係存否之
      基礎資料，再次要求法院另行確定或重新評價，俾免該既
      判力因而失其意義（最高法院102年度台上第134號判決）
      。如前所述，系爭5筆土地既曾判決分割確定，本件當事
      人亦須受前判決之拘束，故原告再提分割系爭5筆土地，
      其起訴不合法，應予駁回。
四、訴訟費用裁判之依據：民事訴訟法第78條。
中　　華　　民　　國　　110 　年　　11　　月　　24　　日
                  民事第三庭法　官　馮保郎   
以上正本係照原本作成。
如不服本裁定，應於裁定送達後10日內，以書狀向本院提出抗告
狀（須按對造人數提出繕本），並繳納抗告費新臺幣1,000 元。
中　　華　　民　　國　　110 　年　　11　　月　　24　　日
                            書記官　蔡沛圻
 附表：共有人應有部分比例
編號 共有人 159地號土地 159-1地號土地 159-2地號土地 160地號土地 160-1地號土地  1 李江秀沉 493/3678 493/3678 493/3678 493/3678 493/3678  2 江蘇敦 733/7356 733/7356 733/7356 733/7356 733/7356  3 謝明源 1/12 1/12 1/12 1/12 1/12  4 劉炯意 2/12 2/12 2/12 2/12 2/12  5 江信利 1/16 3678/44136 1/16 46/432 1/16  6 江勝得 1/16 3678/44136 1/16 46/432 1/16  7 江釵 1/32  1/32 1/144 1/32  8 江玫 1/32  1/32 1/144 1/32  9 江振彰 1/16  1/16 10/432 1/16  10 莊富升 1/6 1/6 1/6 1/6 1/6  11 江勝景  3678/44136     12 游䕃 733/7356 733/7356 733/7356 733/7356 733/7356